臺灣高等法院民事判決　　　　　　　　99年度上易字第1152號
上　訴　人　新聲橡膠企業有限公司
法定代理人　賴志誠
訴訟代理人　陳麗真律師
被 上訴 人　陳明德
訴訟代理人　張育祺律師
被 上訴 人　翁淑貞
上列當事人間請求塗銷土地所有權移轉登記事件，上訴人對於中
華民國99年9月17日臺灣桃園地方法院99年度訴字第281號第一審
判決提起一部上訴，本院於100年3月15日言詞辯論終結，判決如
下：
    主      文
上訴駁回。
第二審訴訟費用由上訴人負擔。
    事實及理由
一被上訴人翁淑貞經合法通知，無正當理由，未於最後言詞辯論
  期日到場，核無民事訴訟法第386條所列各款情形，爰依上訴
  人之聲請，由其一造辯論而為判決。
二上訴人起訴主張：伊與訴外人黃德郎於民國72年9月8日簽訂不
  動產買賣契約書（下稱系爭契約），由黃德郎將桃園縣龜山鄉
  ○路○段1098之5地號土地（權利範圍：全部）、同段1098之6
  地號土地（權利範圍：1/2）、同段1114地號土地（0.0427公
  頃，重測後為同鄉○○段1398地號，下稱系爭土地）中之344
  平方公尺及其上建物（門牌號碼：同鄉○○路406號）出售予
  伊。並約定系爭土地其中黃德郎分管之0.0344公頃部分，伊如
  覓得自耕能力之人時，楊財萬應即刻辦理產權登記予伊，但因
  而增加之土地增值稅由伊負擔。黃德郎亦向伊表示系爭土地係
  信託登記予楊財萬名下，因伊不具自耕農身分，致系爭土地無
  法為所有權移轉登記。系爭契約簽訂後，黃德郎交付買賣標的
  物予伊占有、管理，並出租予他人。惟伊於94年間發覺楊財萬
  將系爭土地全部移轉登記予被上訴人陳明德，致伊喪失系爭土
  地之所有權。伊前向黃德郎購買系爭土地，因伊與黃德郎均非
  自耕農，無法為移轉登記，該土地既經原所有權人游春雨先借
  名登記予楊財萬，嗣由游春雨與被上訴人翁淑貞協議將系爭土
  地全部辦理移轉登記予陳明德，則陳明德受讓系爭土地面積34
  4平方公尺，即屬無法律上原因。黃德郎、游春雨、翁淑貞均
  怠於行使權利，而黃德郎與游春雨、游春雨與翁淑貞、被上訴
  人間均有債之關係，伊自得依民法第242條規定代位黃德郎、
  再代位游春雨提起本件塗銷所有權移轉登記之訴。若認伊先位
  主張無理由，被上訴人間之買賣契約亦應為無效，蓋依黃德郎
  委託陳鄭權律師掣發予伊之函內容所載，顯然陳明德對於系爭
  土地僅有83平方公尺之所有權，而翁淑貞就該土地全部以買賣
  為原因為移轉登記予陳明德，顯見該土地除83平方公尺外之34
  4平方公尺部分，被上訴人間之買賣契約係屬通謀虛偽意思表
  示，應為無效。爰依民法第242條、第179條之規定，先位求為
  (一)確認翁淑貞與陳明德就桃園縣龜山鄉○○段1398地號於89年
  12月10日所為之土地買賣契約不存在、(二)命陳明德塗銷桃園縣
  龜山鄉○○段1398地號土地之所有權移轉登記。備位求為(一)確
  認翁淑貞與陳明德就桃園縣龜山鄉○○段1398地號於89年12月
  10日所為之土地買賣契約無效、(二)命陳明德塗銷桃園縣龜山鄉
  ○○段1398地號土地之所有權移轉登記之判決。
  被上訴人陳明德則以：上訴人就其對於黃德郎、黃德郎對於游
  春雨、游春雨對於翁淑貞、翁淑貞對於伊各有何等權利存在，
  均未見具體說明。再其對於被上訴人間就系爭契約之存否不明
  確，如何致其權利或法律上地位有不安之狀態存在，及該不安
  之狀態得藉本件確認判決除去等權利保護要件事實，亦未加以
  說明，縱依其聲請為上訴人勝訴判決，其結果亦僅能使系爭土
  地所有權回復為翁淑貞之借名登記人楊財萬之名義，而不能使
  上訴人或其前手黃德郎、游春雨之何種權利不安狀態除去，是
  其聲明顯然均欠缺訴訟上權利保護要件中之保護必要要件。另
  游春雨係將系爭土地全部售予翁淑貞，非僅出售其中之83平方
  公尺；另伊就上訴人與黃德郎及游春雨間之關係並不知悉，伊
  係向翁淑貞購買系爭土地，並由翁淑貞指示登記名義人楊財萬
  移轉登記予伊。伊就翁淑貞與楊財萬間之內部關係亦不清楚，
  惟不影響伊合法買受系爭土地，上訴人主張被上訴人為通謀虛
  偽意思買賣者，應舉證以實其說。縱其所述為真，被上訴人間
  之買賣亦非全部無效。另上訴人主張其與黃德郎債之關係成立
  於72年間，其對黃德郎之請求權早已罹於時效而不得主張，其
  主張代位主張黃德郎對於第三人之債權即屬無據等語，資為抗
  辯。翁淑貞以：伊向游春雨購買系爭土地再出售予陳明德，買
  賣過程皆由伊兄翁正宗處理，伊不知所購買者為系爭土地之全
  部或一部，僅知當時信託登記於楊財萬名下之全部土地皆出售
  予陳明德，總價約新臺幣一千餘萬元云云，資為抗辯。
三原審駁回上訴人之請求，上訴人提起上訴，聲明：
  (一)原判決關於後開第二、三項部分廢棄。
  (二)確認被上訴人翁淑貞與陳明德就系爭桃園縣龜山鄉○○段第
    1398地號於89年12月10日所為之土地買賣契約無效。
  (三)被上訴人陳明德應塗銷桃園縣龜山鄉○○段第1398地號土地
    之所有權移轉登記。
  被上訴人則聲明：上訴駁回。
  被上訴人翁淑貞受合法通知，未於言詞辯論期日到場，據其於
  準備程序到場，答辯聲明與被上訴人陳明德同。
四上訴人於原審提起先位之訴、備位之訴，經原審駁回其請求，
  其僅就備位聲明提起上訴，有上訴人筆錄可參（本院卷第90頁
  背面），則上訴人於原審先位之訴已敗訴確定，不在本院審判
  範圍。上訴人備位之訴係主張：「……顯見系爭……土地面積
  除83平方公尺外之344平方公尺部分陳明德與翁淑貞間之買賣
  契約係屬通謀虛偽意思表示，依民法第111條規定：『法律行
  為之一部無效者，全部皆為無效』，系爭……土地除83平方公
  尺外之344平方公尺部分陳明德與翁淑貞之買賣契約係屬通謀
  虛偽意思表示，則翁淑貞與陳明德就系爭……土地全部為買賣
  契約之債權行為及物權行為亦全部無效」，進而依民法第242
  條、第179條之規定提起備位之訴（原審卷第8-9、78-80頁）
  。上訴人主張該等事實，提出系爭契約、系爭土地登記謄本、
  陳鄭權律師函等件為證（原審卷第9-17頁）。
  (一)查系爭土地之地目為田、使用分區：山坡地保育區、使用地
    類別：農牧用地、面積為430.56平方公尺，原登記為訴外人
    游春雨所有；游春雨於72年1月間，將其中之83平方公尺經
    由訴外人即被上訴人翁淑貞之兄翁正宗出售予被上訴人翁淑
    貞，並於同年2、3月間，將所餘之344平方公尺（按系爭土
    地原面積為427平方公尺，原審卷第88頁）出售予訴外人黃
    德郎，因黃德郎、翁淑貞均不具自耕農之身分，遂將系爭土
    地借名登記予訴外人楊財萬，於72年4月2日辦理所有權登記
    完畢。嗣黃德郎將其自游春雨購得之系爭土地中之344平方
    公尺土地，及其他2筆土地、建物出售予上訴人，於72年9月
    8日訂立系爭契約，被上訴人陳明德則於90年1月4日以買賣
    為登記原因，自楊財萬受移轉系爭土地所有權全部等情，除
    陳明德就翁淑貞向游春雨購得系爭土地之全部，非其中之83
    平方公尺之事實為爭執外，兩造對於其他事實均不爭執，並
    有系爭契約、系爭土地登記謄本、土地登記簿、異動索引表
    等件在卷可稽（原審卷第9-13、第87頁至第91頁）。另被上
    訴人翁淑貞於原審陳稱：「當時是我哥哥翁正宗出面向游春
    雨買的，1398地號土地部分，我是買部分或是全部，我不清
    楚」等語（原審卷第75頁背面）。而證人游春雨於原審到場
    證稱：「（系爭土地原來是否你所有？）是的，是我買的，
    我買之後，我再分一半給黃德郎作工廠，另一半我賣給別人
    ……」、「我買土地之後，上面蓋二家工廠，一家是我的，
    一家是黃德郎」、「我在賣土地給黃德郎之前，就已經將另
    一半的廠房連同土地賣給台北萬華的人」、「（你賣給台北
    萬華的人是否是賣給姓翁的人？）我忘記了」、「（你賣土
    地給黃德郎之後，有無將土地過戶登記給黃德郎？）應該有
    ，但是是否登記給黃德郎，我不知道，我都是跟黃德郎交易
    」、「黃德郎後來將系爭土地中的344平方公尺出售給原告
    （上訴人），黃德郎出售部分，是否就是你出售給黃德郎的
    部分？）是的」、「〔提示附圖壹份（按指原審卷第131頁
    之附圖），請問證人1114地號土地是否整塊還是只有螢光筆
    圈出部分賣給黃德郎？〕我在附圖上用紅線以東部分就是我
    賣給黃德郎的部分」、「（1114地號土地紅線以東部分是否
    為出售予黃德郎？）是的」等語（原審卷第12-125頁），顯
    見游春雨將其所有之系爭土地其中83平方公尺出售予翁淑貞
    ，其中之344平方公尺出售予黃德郎。
  (二)按「債務人怠於行使其權利時，債權人因保全債權，得以
    自己之名義，行使其權利」，民法第242條前段定有明文。
    另「代位權係債權人代行債務人之權利，故代行者與被代行
    者之間，必須有債權債務關係之存在，否則即無行使代位權
    之可言」，已據最高法院49年台上字第1274號著有判例。上
    訴人主張其基於系爭契約，就系爭土地中之344平方公尺土
    地有所有權移轉登記請求權，係屬黃德郎之債權人，而黃德
    郎基於其與游春雨間之土地買賣契約，對游春雨亦有所有權
    移轉登記請求權，是上訴人得依民法第242條之規定，為保
    全其上開債權，代位黃德郎、游春雨，提起本件訴訟云云。
    然「以不能之給付為契約標的者，其契約為無效。但其不能
    情形可以除去，而當事人訂約時並預期於不能之情形除去後
    為給付者，其契約仍為有效」，民法第246條第1項定有明文
    。再按「每宗耕地不得分割或移轉為共有」、「每宗耕地分
    割後每人所有面積未達○．二五公頃者，不得分割」，為89
    年1月26日修正前農業發展條例第30條、修正後第16條分別
    所明定；另桃園縣桃園地政事務所99年12月9日桃地登字第0
    990010757號函載：「說明……二、經查旨揭地號土地（按
    指系爭土地）現在使用分區為『山坡地保育區』，使用地類
    別為『農牧用地』。三、次查旨揭地號於72年間為移轉登記
    ，依當時土地法第30條規定，其承受人以能自耕者為限。另
    依當時農業發展條例第30條，除但書之規定外，亦不能分割
    及移轉為共有」等語（本院卷第32頁）。而上訴人與黃德郎
    於72年9月8日所成立之系爭契約，係就系爭土地中之特定34
    4平方公尺部分為買賣，依上開修正前農業發展條例之規定，
    系爭土地既不能分割或移轉為共有，依該條例修正後之規定
    ，亦不能分割出低於0.25公頃（2,500平方公尺）之土地並
    移轉登記與上訴人，顯然系爭契約係以不能之給付為契約標
    的，依民法第246條第1項前段規定自屬無效。而無效之法律
    行為係自始、當然、確定無效，是系爭契約就系爭土地其中
    344平方公尺之買賣，於72年9月8日簽約當時即屬客觀給付
    不能，為無效之約定，縱令日後法令變更私有農地之承受人
    不以具有自耕能力者為限，或已無不得分割或移轉為共有之
    限制，亦不能使自始、確定無效之契約變為有效。
  (三)民法第246條第1項但書固規定：「但其不能情形可以除去，
    而當事人訂約時並預期於不能之情形除去後為給付者，其契
    約仍為有效」，惟此規定係以契約當事人就不能之給付為契
    約之標的，於訂約時已預期於不能給付之情形除去後為給付
    者，始能認契約有效。就系爭契約言，須買賣當事人於簽約
    時，已預期系爭土地於「法令變更為耕地得分割移轉所有權
    予買方」，始符合當事人訂約時預期於不能之情形除去後而
    為給付之情形。觀諸系爭契約第11條第1款約定：「……甲
    方（上訴人，下同）如尚未受贈人得自耕能力之人來辦理登
    記，乙方（黃德郎）應讓楊財萬出具承諾書，待甲方覓得自
    耕能力之人時，楊財萬應即刻辦理產權登記予甲方……」云
    云（原審卷第11頁），此僅約定買方即上訴人覓得有自耕能
    力之人後，賣方即楊財萬須為所有權移轉登記予上訴人覓得
    之有自耕能力者，縱上訴人嗣確覓得有自耕能力之人，惟依
    訂約當時之法令規定，系爭土地既無法分割或移轉共有，且
    雙方於訂約時亦無預期日後法令變更，系爭土地可分割或移
    轉共有並辦理所有權過戶之事，是上訴人與黃德郎間，就系
    爭1114地號土地中之344平方公尺之買賣契約，應為無效。
    另桃園縣龜山鄉公所99年12月10日桃龜鄉城字第0990043865
    號函載：「說明……二、查農業用地作農業使用認定及核發
    證明辦法第5條規定：『農業用地有下列情形，且無第六條
    及第七條之情形者，認定為作農業使用……二、農業用地上
    施設有農業設施，並檢附下列各款文件之一：(一)容許使用同
    意書及建築執照。但依法免申請建築執照者，免附建築執照
    。(二)農業設施得為從來使用之證明文件。三、農業用地上興
    建有農舍，並檢附農舍之建築執照。』合先敘明。三、旨揭
    地號經現勘後，確有建物存在；該建物倘有不符合作農業使
    用之認定，仍不宜核發農業用地作農業使用證明書。四、另
    依農業用地作農業使用認定及核發證明辦法第15條規定：『
    農業用地農業使用證明書之有效期限為六個月』；經查本所
    於今(99）年並無核發旨揭地號土地農業用地作農業使用證
    明書」等語，仍難作為有利於上訴人認定之依據。系爭契約
    既為無效，則上訴人與黃德郎或楊財萬間，即無債權債務關
    係之存在，則上訴人依民法第242條之規定，代位黃德郎、
    楊財萬、游春雨，提起本件訴訟，揆諸上開說明，核與民法
    第242條之規定不符，不應准許。
  (四)另「當事人主張有利於己之事實者，就其事實有舉證之責任
    」，民事訴訟法第277條前段定有明文；又「第三人主張表
    意人與相對人通謀而為虛偽意思表示者，該第三人應負舉證
    之責」、「民法第八十七條之通謀虛偽表示，指表意人與相
    對人相互明知為非真意之表示而言，故表意人之相對人不僅
    須知表意人非真意，並須就表意人非真意之表示相與為非真
    意之合意，始為相當」，已據最高法院48年台上字第29號、
    51年台上字第215號分別著有判例。上訴人主張翁淑貞僅自
    游春雨購買系爭土地中83平方公尺，翁淑貞就其餘344平方
    公尺無所有權，顯見翁淑貞將非屬其所有之344平方公尺出
    售予陳明德，此部分之買賣契約係通謀虛偽意思表示，應屬
    無效，而被上訴人間就系爭土地之買賣契約，一部無效，全
    部皆屬無效云云，為陳明德所否認。查翁淑貞自游春雨處雖
    係僅購得系爭土地中之83平方公尺，有如前述，惟上訴人就
    陳明德於訂立系爭土地之買賣契約時，知悉翁淑貞得處分之
    土地僅83平方公尺，就所餘之344平方公尺之土地成立通謀
    虛偽意思表示買賣契約之事實，既經陳明德否認，上訴人自
    應就其主張之事實舉證以實其說，惟上訴人迄未就此事實舉
    證以實其說，上訴人主張被上訴人就系爭土地之344平方公
    尺之買賣契約，係屬通謀虛偽意思表示而為無效云云，即屬
    無據，其既無法證明系爭土地中之344平方公尺之土地買賣
    契約為無效，自無依民法第111條前段之規定，認被上訴人
    間就系爭土地全部之買賣契約為無效之餘地。上訴人請求確
    認被上訴人就系爭土地之買賣契約無效，並據此請求陳明德
    應塗銷系爭1114地號土地之所有權移轉登記，於法無據，不
    應准許。
  (五)以上，上訴人與黃德郎間之系爭契約係屬無效，上訴人非黃
    德郎之債權人，其復未舉證證明被上訴人間就系爭土地之買
    賣為通謀虛偽意思表示，上訴人既非黃德郎之債權人，無行
    使代位權之可言，其提起備位之訴為如上訴聲明之請求，於
    法無據，不應准許。
五綜上所述，上訴人依民法第242條、第179條之規定，請求確認
  被上訴人翁淑貞與陳明德就系爭桃園縣龜山鄉○○段第1398地
  號於89年12月10日所為之土地買賣契約無效、被上訴人陳明德
  應塗銷桃園縣龜山鄉○○段第1398地號土地之所有權移轉登記
  ，為無理由，應予駁回。原審除確定部分外為上訴人敗訴之判
  決，核無不合。上訴意旨指摘原判決此部分不當，求予廢棄改
  判，為無理由，應予駁回。
六本件因事證已臻明確，兩造其餘攻擊、防禦方法及所為之立證
  ，經審酌後認與判決之結果不生若何影響，無庸再逐一予以論
  列，合併敘明。
據上論結，本件上訴為無理由，依民事訴訟法第449條第1項、第
78條、第463條、第385條第1項前段判決如主文。
中    華    民    國   100    年    3     月    29    日
                    民事第十八庭
                        審判長法  官   湯美玉
                              法  官   丁蓓蓓
                              法  官   李慈惠
正本係照原本作成。
不得上訴。
中    華    民    國   100    年    3     月    29    日
                              書記官   洪雪娥